【裁判字號】    91,訴,1701
【裁判日期】    920502
【裁判案由】    分配表異議之訴
【裁判全文】
臺灣板橋地方法院民事判決  九十一年度訴字第一七○一號
    原      告  甲○
    訴訟代理人  呂光武律師
    被      告  丁○○
    訴訟代理人  丙○○
                乙○○原名張.
右當事人間分配表異議之訴事件，本院判決如左：
    主      文
原告之訴駁回。
訴訟費用由原告負擔。
    事      實
甲、原告方面：
  一、聲明：臺灣板橋地方法院九十年度執字第一九一三九號強制執行事件，准原告
            以新臺幣（下同）三百萬元列為分配表第四次序優先於被告受清償。
  二、陳述：
    (一)本件被告就鈞院九十年度執字第一九一三九號強制執行事件所執行之標的物即
      執行債務人何劍剛所有坐落臺北縣永和市○○段三一九地號土地，應有部分三
      百二十九萬四千八百五十一分之二五九七二，及其上同段一四八一建號即門牌
      號碼為臺北縣永和市○○路一九四巷十一號三樓建物具有本金最高限額一百八
      十萬元之第二順位抵押權（下稱系爭抵押權），惟其所擔保者並非借款債權，
      而僅係自第三人處受讓債務人即證人何政宗所簽發之票據，而對何政宗所有之
      票據債權。經查：
    1.如附表所示編號一之支票，其票載發票日為民國八十二年十月五日，且執票人
      係於該日為付款之提示而遭退票，依票據法第二十二條第一項後段之規定，對
      發票人何政宗之票據上權利，因執票人未於一年間行使已於八十三年十月五日
      時效消滅。
    2.如附表編號二所示之本票，依票據法第二十條第一項前段規定，對於發票人何
      政宗之票據上權利，亦已因執票人未於三年間行使而於八十六年月八日時效消
      滅。
    3.另依民法第八百八十條之規定，以抵押權擔保之前開共計一百五十萬元之票據
      債權，於消滅時效完成後五年間未行使抵押權者，其抵押權消滅；前開二紙票
      據於消滅時效完成後加計五年除斥期間分別為八十八年十月五日及九十一年一
      月八日，而被告係於九十一年月十日始具狀聲明參與分配，顯已逾五年之除斥
      期間，揆諸前揭法條之規定，該部分之抵押權應已消滅，此部分之一百五十萬
      元票據債權，即非系爭抵押權所擔保之範圍，應不得參與分配。
    4.如附表編號三所示之本票，係為擔保以臺北市銀行永吉分行為付款人，票據號
      碼ＹＧ0000000號之支票所簽發予原告訴訟代理人乙○○（原名張淑華
      ），而上開支票又係用以擔保何政宗於八十三年一月二十二日出具，應於同年
      月二十六日清償之借款十萬元保管條。另如附表編號四所示之本票，則係為擔
      保以臺北市銀行永吉分行為付款人，票據號碼ＹＧ0000000號之支票所
      簽發予乙○○，而該紙支票又係用以擔保何政宗於八十三年三月十九日出具，
      應於同年月二十四日清償之二十萬元保管條。按債權之讓與，非經讓與人或受
      讓人通知債務人，對債務人不生效力；又債務人於受通知時，所得對抗債務人
      之事由，皆得以之對抗受讓人，民法第二百九十七條第一項、第二百九十九條
      第一項分別定有明文。本件被告係自乙○○處受讓上開二紙本票，然何政宗遲
      至被告聲明參與分配之時起，均未收到讓與人乙○○及受讓人即被告之通知，
      而上開二紙本票所分別擔保之前述二紙支票，既均已於何政宗受通知前由乙○
      ○提示兌現，即由何政宗向乙○○清償完畢，揆諸前揭法條規定，其清償之效
      力自得對抗被告。
    5.據此，本件被告持以參與分配之四紙票據債權，其中如附表編號三、四所示之
      本票債權業已因清償而消滅，另如附表編號一、二所示之票據債權，則非其第
      二順位抵押權所擔保之範圍，從而系爭被告第二順位之抵押權即應歸於消滅，
      其所擔保之債權額充其量僅為普通債權，故原告第三順位抵押權所擔保之三百
      萬元債權即應優先於被告之一百八十萬元普通債權受清償，爰依法提起分配表
      異議之訴求為判決如聲明所示。
    (二)本件被告主張其與何政宗間具有借貸之法律關係，然此業為何政宗所否認，稱
      其係向乙○○借款，且被告所提合作金庫活期儲蓄存摺（000000000
      0000號帳戶）並無法證明所貸與何政宗之金錢確係由被告所提供，況縱係
      被告所提供，僅不過係其與乙○○間贈與或借貸之法律關係，亦不足以證明何
      政宗係向被告借款。又抵押權人設定為被告並不代表何政宗與被告即有借貸關
      係，可能是向乙○○借錢後，應其要求登記予被告；再參以何政宗到庭證稱當
      時抵押權設定契約書用印時，訂立契約人欄為空白，其不認識被告等語，及被
      告持以參與分配如附表編號一所示之一百萬元支票係由乙○○為付款提示等情
      ，足證何政宗確係向乙○○借款。另就被告所提之保管條以觀，其約定之返還
      期限均十分短暫，如果前面所保管之金錢屆期未還，按理被告應不會再將後面
      的錢也交由何政宗保管。
  三、證據：土地登記謄本、建物登記謄本、分配表、聲明異議狀、陳報狀、退票理
            由單、本票、參與分配狀影本各乙份、民事執行處通知影本二份、支票
            正反面影本三份為證，並聲請訊問證人何政宗。
乙、被告方面：
  一、聲明：原告之訴駁回。
  二、陳述：
    (一)本件被告之第二順位抵押權係證人即債務人何政宗為擔保其自八十一年十月起
      陸續向被告借款所設定，非僅為擔保票據債權，而何政宗累計之借款金額高達
      三百零七萬八千元，各該借款債權之清償期均於系爭抵押權八十一年十月二十
      二日至八十五年十月二十一日之存續期間內，自為系爭抵押權之效力所及。本
      件被告持以參加分配之票據債權，即係為擔保前述借款所開立，而上開票據既
      屆期均不獲兌現，依民法第三百二十條之規定，其所擔保之舊債務即原借款債
      務亦不消滅，從而系爭抵押權所擔保之借款債權仍然存在。一般借款債權請求
      權消滅時效期間為十五年，本件被告對何政宗之借款債權，最早之清償期不過
      為八十三年一月二十六日，迄今顯未逾十五年之時效期間，故原告此部分之主
      張，當非可採。
    (二)當初何政宗原本係向乙○○借錢，但因其資力不足，故向何政宗言明係由被告
      借錢予伊，且何政宗尚於系爭抵押權設定書上親自簽名。嗣何政宗即陸續向被
      告借錢，除以不動產擔保外，亦會開立票據擔保，但票不夠或是借貸期間很短
      時就出具保管條，如果屆期未清償時，何政宗即以收回舊保管條，另開新保管
      條之方式緩期清償，由於何政宗有按期付息所以讓其繼續借用，如果還清時，
      票據與保管條均會收回，故被告目前所持有之票據及保管條均係何政宗迄今仍
      未清償者。
    (三)系爭抵押權設定文件證人何政宗自承係其親自蓋章，而該契約書訂立契約人欄
      中證人何政宗係蓋在第四行，權利人被告則占二個行距，因被告與義務人何劍
      剛之住址欄均占到第二行，故義務人何劍年之年籍資料便由第三行寫起，證人
      何政宗之年籍資料始記載於第四行，其印章則蓋在第四行之行末，此一情形，
      勢必一一循序填寫始能得知，茍如證人何政宗所稱，其蓋章時文件為空白，則
      其如何預先得知被告及何劍剛之住址會占去第二行，而預先將其章蓋於第四行
      末？另八十二年十二月八日簽立之保管條載明：「茲代收新台幣五十萬元整，
      於民國八十三年八月轉交張淑華（已更名為乙○○）小姐，如有遲誤，願負法
      律責任，保管人何政宗」，由保管條上之文字可知證人何政宗係自乙○○處「
      代收」五十萬元、返還方式係由乙○○轉交，可見何政宗並非係向乙○○借款
      ，再參照抵押權設定契約書之記載，何政宗應係向被告借款無訛。
  三、證據：提出建物登記謄本、抵押權設定契約書節本影本各乙份、存摺影本二份
            、保管條影本十三紙為證。
丙、本院依職權調取本院九十年度執字第一九一三九號強制執行卷宗，及向臺北縣中
    和地政事務所調閱系爭抵押權設定資料。
    理      由
一、按債權人或債務人對於分配表所載各債權人之債權或分配金額有不同意者，應於
    分配期日一日前，向執行法院提出書狀，聲明異議，強制執行法第三十九條第一
    項定有明文。又強制執行程序中，債權人或債務人對於分配表聲明異議，其他債
    權人或債務人於分配期日未到場，執行法院未依聲明異議更正分配表，而將聲明
    異議狀對之為送達，其他債權人或債務人就聲明異議為反對陳述者，聲明異議人
    對反對陳述之其他債權人或債務人提起分配表異議之訴，應類推適用強制執行法
    第四十一條第四項規定，亦即聲明異議人對其他債權人或債務人提起異議之訴之
    十日期間，應自受執行法院通知有反對陳述之日起算，而非自分配期日起算，最
    高法院八十七年度臺上字第二八一九號判決、八十八年度臺抗字第一九一號裁定
    意旨可資參照。經查原告係本院九十年度執字第一九一三九號強制執行事件之債
    權人，其對於本院前開強制執行事件九十一年五月二十四日所為之分配表中，被
    告之債權或分配金額有不同意之情形，而於分配期日即同年六月十二日之前即同
    年五月三十一日向本院執行處提出書狀聲明異議，本院執行處未更正分配表，而
    於同年六月二十一日通知另一債權人即被告，經被告於同年六月二十八日以書狀
    為反對之陳述，並經本院民事執行處於九十一年七月十六日將上開反對陳述通知
    原告，原告於受通知之日即九十一年七月二十三日起十日內即九十一年八月一日
    提起本件分配表異議之訴，自屬合法，合先敘明。
二、本件原告起訴主張：系爭抵押權所擔保之如附表所示四紙票據債權中，編號一之
    支票及編號二之本票對發票人何政宗之權利已分別於八十三年十月五日、八十六
    年月八日罹於時效而消滅，且被告未於消滅時效完成後五年間行使抵押權，依民
    法第八百八十條之規定，其該部分之抵押權應已消滅。另就附表編號三、四之本
    票部分，業經原發票人何政宗向乙○○清償完畢，嗣乙○○未將其轉讓上開本票
    予被告之情通知何政宗，何政宗清償之效力自得對抗被告。據此，本件被告所有
    系爭第二順位之抵押權即應歸於消滅，其所擔保之債權額充其量僅為普通債權，
    故原告第三順位抵押權所擔保之三百萬元債權即應優先於被告之一百八十萬元普
    通債權受清償，爰依法提起分配表異議之訴求為判決如聲明所示。另債務人何政
    宗業已證稱其係向乙○○借款，與被告間並無借貸之法律關係，被告復未能就此
    舉證以實其說，其所辯系爭抵押權係用以擔保借款債權等語，自不足採。
三、被告則以：系爭抵押權係債務人何政宗為擔保其自八十一年十月起陸續向被告借
    款所設定，非僅為擔保票據債權，而何政宗累計之借款金額高達三百零七萬八千
    元，各該借款債權之清償期均於系爭抵押權八十一年十月二十二日至八十五年十
    月二十一日之存續期間內，自為系爭抵押權之效力所及。本件被告對何政宗之借
    款債權，最早之清償期不過為八十三年一月二十六日，迄今顯未逾十五年之時效
    期間。當初何政宗原係向乙○○借錢，但因其資力不足，故向何政宗言明係由被
    告借錢予伊，此由八十二年十二月八日簽立之保管條載明由乙○○「代收」、「
    轉交」等語，即可知何政宗並非係向乙○○借款，再參照抵押權設定契約書之記
    載，何政宗應係向被告借款無訛等語，以資抗辯。
四、查被告就本院九十年度執字第一九一三九號強制執行事件所執行之標的物即執行
    債務人何劍剛所有坐落臺北縣永和市○○段三一九地號土地，應有部分三百二十
    九萬四千八百五十一分之二五九七二，及其上同段一四八一建號即門牌號碼為臺
    北縣永和市○○路一九四巷十一號三樓建物具有本金最高限額一百八十萬元之第
    二順位抵押權，存續期間為八十一年十月二十二日至八十五年十月二十一日，及
    被告持以參與分配如附表所示之四紙票據，及所提保管條均係證人何政宗親自開
    立，系爭抵押權設定契約書亦係何政宗所親自蓋章等事實，為兩造所不爭，核與
    證人何政宗所述相符，並有土地登記謄本、建物登記謄本及系爭抵押權設定資料
    影本各乙份附卷可稽，自堪信為真實。
五、按所謂最高限額之抵押契約，係指所有人提供抵押物，與債權人訂立在一定金額
    之限度內，擔保現在已發生及將來可能發生之債權之抵押權設定契約而言。此種
    抵押權所擔保之債權，除訂約時已發生之債權外，即將來發生之債權，在約定限
    額之範圍內，亦為抵押權效力所及。雖抵押權存續期間內已發生之債權，因清償
    或其他事由而減少或消滅，原訂立之抵押契約依然有效，嗣後在存續期間內陸續
    發生之債權，債權人仍得對抵押物行使權利，最高法院六十六年台上字第一○九
    七號判例意旨可資參照。系爭被告所有之第二順位抵押權係屬最高限額抵押權，
    此為兩造所不爭，則於其存續期間所發生之債權，自均為該抵押權效力所及，要
    屬當然。經查：
  (一)證人何政宗自承係親自於系爭抵押權設定契約書上蓋章（參見本院九十二年三月
    四日準備程序筆錄），而依該設定契約書上「訂立契約人」欄中所載，何政宗係
    蓋於第四行中，之前僅有權利人即被告、同案執行債務人何劍剛二人各占一行，
    因權利人部分於填寫住所時，略為占用到第二行，故何劍剛部分係由第三行開始
    填寫，何政宗部分方得依序填寫於第四行，如謂何政宗當時係於空白文件中蓋章
    ，其又何以得知第二行將為空白行？顯見何政宗於蓋章時，其上應已填寫完成，
    何政宗因而依序蓋章於第四行，方符情理，故何政宗稱其於蓋章時，其上為空白
    內容等語，應非可採。據此，何政宗於蓋章時，其上既已載明權利人為被告，與
    其蓋章之處亦僅有幾行之隔，故何政宗當時應已知悉系爭抵押權係設定予被告，
    堪以認定。
  (二)復查證人何政宗稱其於八十一年九月份時，因需錢孔急，方向具代書身分之乙○
    ○借款，故就其而言，重點在於能夠由乙○○處拿到借款即可，至於錢是由何人
    提供，在法律上是與何人成立消費借貸契約，衡情並非審酌之重點，從而其所發
    借貸契約之要約，當非著重於當事人之要素。再者，何政宗既如前所述已於簽立
    抵押權設定契約書時即知悉抵押權人為被告，而抵押權之設定目的乃在於擔保抵
    押權人之債權，若何政宗仍認係向乙○○借貸，所擔保者應係乙○○之債權，又
    何以會設定抵押權予被告？故依一般情形推論，何政宗當已知出資者當為被告，
    其實際上係向被告借款，系爭抵押權所擔保者乃為被告所有之債權。且一般人借
    款時，利息係除借款金額外最重要之要素，何政宗竟稱借款時尚未約定利息，到
    了系爭抵押權設定完成後，才約定每月本息共計攤還二萬四千元，顯不合常情，
    足見其對於借款過程之證詞顯屬避重就輕，故其所稱「沒有聽過被告丁○○這個
    人，我不認識他」等語（參見前述準備程序筆錄），尚難遽以採信。又被告與乙
    ○○係母女關係，就一般以代書身分介紹之借款而言，如乙○○係以介紹人之身
    分促成何政宗與被告間之借貸關係，依慣例可抽取一定比例之介紹費作為居間報
    酬，如以自己名義借款予被告，反而無此介紹費之收入，故乙○○稱其於借款時
    已向何政宗言明係被告借款予伊等語，應屬可採。故嗣後設定抵押權及處理陸續
    之借款，雖主要均由乙○○出面與何政宗為之，惟依前所述，乙○○應係基於被
    告代理人之地位為之。此外，原告稱何政宗係向乙○○借款，而應其要求而將抵
    押權設定予被告，於法律上乙○○固可為此要求，但基於抵押權之從屬性，如此
    要求將使系爭抵押權之擔保效力大減，顯不符貸與人要求設定抵押權之目的；又
    被告與乙○○為母女關係，且係其處理與何政宗借款事務之代理人，則其代被告
    兌現票據，亦屬正常，故縱使如附表編號一所示一百萬元之支票係由其向銀行為
    付款提示，顯難以此認其係基於借款人之身分提示。據此，原告此部分之主張，
    當非可採，系爭消費借貸之法律關係，應係存在於被告與何政宗間，堪以認定。
  (三)再按因清償債務而對於債權人負擔新債務者，除當事人另有意思表示外，若新債
    務不履行時，其舊債務仍不消滅，民法第三百二十條定有明文。本件何政宗既已
    自承其所開立之票據均係用作借款之擔保，則於其票據債務履行前，其所擔保之
    借款債務自仍繼續存在。又何政宗係自八十一年九月間開始向被告借錢，則不論
    系爭票據所擔保借款債務之清償期為何，至被告聲明參與分配之日即九十一年一
    月十日止，尚不滿十年，顯未逾民法第一百二十五條所定之十五年消滅時效期間
    ，故原告就如附表編號一、二所示票據所為罹於時效之主張，尚非足採。而上開
    二紙票據之票載發票日及到期日均係八十二年、八十三年間，自屬系爭抵押權存
    續期間內所發生之債權，從而被告以此二紙票據所擔保之借款債權，當為系爭抵
    押權之效力所及。
六、就如附表所示編號三、四之本票部分，原告主張業已由何政宗向乙○○清償完畢
    。惟查，以臺北市銀行永吉分行為付款人，票據號碼ＹＧ0000000號之支
    票，其票載發票日為八十三年一月二十六日，固與何政宗於八十三年一月二十二
    日出具，應於同年月二十六日清償之借款十萬元保管條清償期相符，然與附表編
    號三本票之到期日並不相同，如謂係同筆借款之擔保，又何以清償期不相符合？
    故難僅憑該保管條之開立日與附表編號三本票之發票日相符，即逕行推論該本票
    為上開支票之擔保。另以臺北市銀行永吉分行為付款人，票據號碼ＹＧ0000
    000號之支票其票載發票日為八十三年三月二十四日，固與何政宗於八十三年
    三月十九日出具，應於同年月二十四日清償之二十萬元保管條清償期相符，然附
    表編號四本票之到期日為八十三年四月十八日，與該支票之清償期亦不相同，顯
    亦難認以該保管條之開立日與附表編號四本票之發票日相符，即認該本票為上開
    支票之擔保。況上開二紙支票雖經兌領，但由支票背面領款人欄所示，並非係由
    被告或乙○○持以兌現，故是否確係何政宗向乙○○所為之清償，亦難肯認。原
    告亦未能就何政宗已清償該二紙本票債務之事實再舉證以實其說，揆諸前揭說明
    ，自難為有利於原告之認定，從而原告此部分之主張，亦非可採。
七、綜上所述，附表編號一、二之票據所表彰之借款債權，既仍為系爭抵押權之效力
    所及，且附表編號三、四本票所表彰之借款債權亦難認何政宗確已清償完畢，自
    亦為系爭抵押權之效力所及，故被告以上開票據所表彰之借款債權參與分配，自
    仍得依系爭抵押權主張優先受償之權利，從而原告提起本件分配表異議之訴，請
    求就本院九十年度執字第一九一三九號強制執行事件，准原告以三百萬元列為分
    配表第四次序優先於被告受清償，為無理由，應予駁回。
八、本件事證已臻明確，兩造其餘主張、陳述及所提之證據暨攻擊防禦方法，經審酌
    後，認均與本件之結論無礙，爰不一一論述；又證人何政宗並非本件之當事人，
    其所提之主張未為原告所援用者，揆諸辯論主義之精神，本院亦不得加以審酌，
    附此敘明。
九、據上論結，本件原告之訴為無理由，依民事訴訟法第七十八條，判決如主文。
中      華      民      國    九十二    年      五      月      二      日
                                  臺灣板橋地方法院民事第四庭
~B審判長法  官  陳財旺
~B      法  官  朱耀平
~B      法  官  張紹省
右為正本係照原本作成。
如對本判決上訴，須於判決送達後二十日內向本院提出上訴狀。
中      華      民      國    九十二    年      五      月      十四    日
~B書記官  白俊傑
~F0
~T40
┌──────────────────────────────────────────────┐
│附表：                                                                                      │
├─┬────┬──────────┬──────┬──────────┬──────────┤
│編│票據種類│發       票       日│票 面 金 額 │ 到      期       日│票   據   號   碼   │
│號│        │                    │ （新臺幣） │ 付   款     銀   行│                    │
├─┼────┼──────────┼──────┼──────────┼──────────┤
│１│支  票  │八十二年十月五日    │壹佰萬元    │美商花旗銀行臺北分行│0000000      │
├─┼────┼──────────┼──────┼──────────┼──────────┤
│２│本  票  │八十二年十二月八日  │伍拾萬元    │八十三年一月八日    │ＴＨ0000000  │
├─┼────┼──────────┼──────┼──────────┼──────────┤
│３│本  票  │八十三年一月二十二日│壹拾萬元    │八十三年二月二十一日│ＴＨ0000000  │
├─┼────┼──────────┼──────┼──────────┼──────────┤
│４│本  票  │八十三年三月十九日  │貳拾萬元    │八十三年四月十八日  │ＴＨ○九五四八九    │
└─┴────┴──────────┴──────┴──────────┴──────────┘


司法院資訊處製作；財團法人民間司法改革基金會備份。
